【裁判字號】    90,上更(二),215
【裁判日期】    901031
【裁判案由】    偽造文書
【裁判全文】
臺灣高等法院高雄分院刑事判決                  九十年度上更(二)字第二一五號
    上 訴 人  己○○
    即 被 告
              丙○○
    共同選任  何俊墩  律師
    辯 護 人  李宏文
              洪玉娟  律師
右上訴人等因偽造文書案件，不服臺灣高雄甲方法院八十四年度訴字第三００四號，
中華民國八十五年十月三十日第一審判決（起訴案號：臺灣高雄甲方法院檢察署八十
三年度偵字第二二四一三號、八十四年度偵字第一六一九號、第八八五八號），提起
上訴，經判決後，由最高法院第二次發回更審，本院判決如左：
      主      文
原判決關於己○○、丙○○部分，均撤銷。
己○○、丙○○共同連續行使偽造私文書，足以生損害於他人，各處有期徒刑拾月，
均緩刑伍年。
      事      實
一、己○○係前高雄市第十信用合作社（下簡稱十信）理事主席室秘書、丙○○為前
    該社營業部副理，該社理事會決議於民國八十三年十二月十八日舉行社員代表之
    選舉，依該社之章程第十三條規定必須於該社每年之存款積數最低額新台幣（下
    同）三萬六千五百元始能行使社員權利，而取得社員選舉權，己○○、丙○○為
    操縱上開選舉，竟共同基於行使偽造私文書之概括犯意聯絡，準備以偽造人頭社
    員於選舉時參與投票以冀影響選舉結果，先由丙○○商請不知情之曾安正於八十
    三年九月十五日，由曾安正自十信苓雅分社乙存一八九九五帳戶將二千五百六十
    九萬六千元匯出轉入不知情之卓林秀鳳在該社營業部乙存一四四０五號之帳戶內
    ，再由己○○利用不知情之該社職員，偽造如附表所示之靜止戶之存款憑條（未
    蓋印章）再將上開卓林秀鳳帳戶內之款項存入上開靜止戶內，每戶各存入三萬六
    千五百元，後又偽造上述靜止戶於取款時應寫之取款憑條（未蓋印章）翌日領出
    該款，於領出後再以該款又重覆存入上開偽造之帳戶內。己○○連續自八十三年
    九月十五日起至同月十六日止，共偽造如附表所示之靜止戶帳號之存款資料，將
    此資料交予丙○○，卓某又利用不知情職員入帳，並虛偽登載於其業務上作成之
    靜止口存款明細帳簿上。嗣於八十三年十月三日該社監事壬○○、乙○○發現上
    開資料，經聯絡監事主席等到場，認開戶及領款有嚴重問題決議將上開書類共六
    箱封存交經理蘇鎮財及副理丙○○保管，丙○○竟於八十三年十月廿二日下午二
    時許，將上開封存之資料從保險櫃內取出，交予總社之警衛洪榮堂（已判決確定
    ）保管，洪榮堂明知該箱裝之文書均為十信所有並關係己○○、丙○○等人有無
    偽造文書之重要刑事證據，竟於八十三年月廿七日將上開資料自十信大廳取出丟
    棄於垃圾堆，致使該批資料因而滅失不存在，足以生損害於十信及其社員。
二、案經十信監事庚○○、戊○○、丁○○、辛○○、壬○○、乙○○告發及該社代
    表人黃景森訴請臺灣高雄甲方法院檢察署檢察官偵查起訴。
         理    由
一、訊據上訴人即被告己○○、丙○○均矢口否認有右揭犯行，被告己○○辯稱：那
    些資料均在準備階段而已，尚未使用，且卓林秀鳳之取款條只有一張，全部轉入
    顏黃靜雪之戶頭，未流向其他靜止戶云云；被告丙○○則辯稱：該批資料均不齊
    全未完成，並無偽造文書情事云云；惟查：
（一）右揭事實業據告訴人於檢察官偵查及原審調查、審理中指訴綦詳，而被告己○
      ○交予被告丙○○之資料，丙○○命其屬下職員入帳並登載於靜止口存款明細
      帳上，業經證人胡宏明、吳季樺於檢察官偵查中證述明確，並有靜止口存款明
      細帳影本一份在卷可稽，而台灣省合作金庫八十三年十二月八日八三合金總檢
      字第二四五九一號函所附檢查報告亦載稱：「經查八十三年九月十五日苓雅分
      社活存一八九九五曾安正以現金存入30800仟元，並支出25696千元，以總分社
      往來存入營業部活存一四四０五卓林秀鳳帳戶，當日活存一四四０五卓林秀鳳
      現金支出25696千元，另活存靜止戶四四四四○統制帳戶則現金存入25696千元
      ，其收入傳票帳號填0000－0000000，戶名顏黃靜雪，摘要欄填704件36500，
      八十三年由活存靜止戶0000－0000000現金支出25696千元，其傳票摘要欄填70
      4件36500」 等語，顯見由卓林秀鳳帳戶所提出之25696千元，確有存入附表所
      示之七○四個靜止戶，每戶各三萬六千五百元，被告己○○所辯卓林秀鳳帳戶
      之存款，未流向其他靜止戶云云，殊無足採；況被告己○○所提供與被告丙○
      ○之該批偽造開戶資料中，經查存戶朱昇平、黃梨、鍾宗雀、蕭東生、呂添
      丁、陳榮傳、趙水柱、莊德三等人均已死，有存款戶死亡名冊一份附卷可憑，
      顯見被告己○○係利用已列入靜止戶為之人頭戶偽造資料，以規避金檢單位之
      檢核。
（二）再稽以上開靜止口存款明細帳所登載之金額，每戶為三萬六千五百元，又恰與
      社員取得選舉權所應存入之積數金額相符，而靜止戶僅係活期存款、活期儲蓄
      存款之存戶餘額未達起息金額，或支票存款之存戶餘額未滿活期存款計息金額
      之五倍，並經半年或一年以上未有往來之存戶，由金融機構暫時將之列為靜止
      戶，靜止戶如恢復往來時，僅須將該戶頭由靜止戶轉出，並不須另開新戶，此
      有十信之實務手冊載述明確，故證人吳季樺於偵查中所證稱：靜止戶再存支須
      另開戶，另立一帳號云云，顯無可採，又被告丙○○既已將每戶為三萬六千五
      百元之金額反覆存提，並登載於帳戶，顯已達於行使之程度，豈可諉為該資料
      均尚未完成，是益證被告己○○、丙○○為操縱選舉，而偽造大批之人頭選舉
      社員，伺機於選舉時參與投票以冀影響選舉之結果。
（三）綜上所述，被告己○○、丙○○之右揭犯行均至為明確，其等上開所辯，顯均
      係事後卸責之詞，殊無足採，事證明確，被告二人之犯行均堪認定。
二、核被告己○○、丙○○所為均係犯刑法第二百十六條、第二百十條之行使私文書
    罪及第二百十五條明知不實之事項登載於其業務上所作成之文書罪。被告二人間
    有犯意之聯絡及行為之分擔應為共同正犯。而其所犯上開二罪，有方法結果之牽
    連關係，應從一重之行使偽造私文書處斷。被告己○○、丙○○先後多次行使偽
    造私文書之行為，時間緊接，所犯罪名相同，顯係出於概括之犯意為之，為連續
    犯，依刑法第五十六條之規定以一罪論。其為達偽造私文書之目的，利用不知情
    之職員偽造存取款憑條及登載於靜止口存口明細簿上，係間接正犯，又上開存取
    款憑條，雖未能證明有蓋用偽造之印章或有偽造署押之情事，但在客觀上，該社
    職員既已視同正式文書而依文意辦理存、取款，顯已發生該文書所表現之效力，
    縱無蓋章及署押，相關之人，均已視同正式文書，被告自應負偽造私文書之責任
    ，殊不能以未蓋章或無署押而免責；被告等復持該偽填之資料行使，則偽造之低
    度行為，應為行使之高度行為所吸收，而僅論以行使偽造私文書罪。再者，被告
    己○○、丙○○偽填上開資料後，復持以行使之行為，公訴人之法條雖未論及，
    惟起訴事實既已載明，並與上開所犯刑法第二百十五條之業務上登載不實罪有牽
    連關係，本院自得一併予以審理，又本院認定被告所犯之法條雖與公訴人起訴法
    條不同，惟行使與偽造間，係其程度之不同，自毋庸予以變更法條，併此敘明。
三、原審對被告己○○、丙○○予以論罪科刑，固非無見，惟查並無證據證明被告等
    有偽造客戶之印章或署押，原審誤認被告等有此行為，自有未洽，被告二人上訴
    意旨，否認犯罪，雖無理由，惟原判決此部分既有可議，自應由本院將原判決關
    於被告己○○、丙○○部分，均予撤銷改判，審酌被告二人犯罪動機、目的、手
    段、品行，犯後之態度，對於該信用合作社及其他社員所生之影響等一切情狀，
    各量處有期徒刑十月。又被告己○○、丙○○前均未曾受有期徒刑以上刑之宣告
    ，此有本院被告全國前案紀錄表二份在卷足憑，其二人意圖影響社員選舉之結果
    ，固有不當，惟其等僅係十信之職員，且於選舉前即被發覺，所偽造之資料因而
    作廢，尚未造成實害，顯因一時失慮，偶罹刑典，事後已深具悔意，經此刑之宣
    告後，應知警惕而無再犯之虞，本院認以暫不執行其刑為當，併各予宣告緩刑五
    年，用啟自新。
四、同案被告洪榮堂部分，已判決確定，本院不予論列。
據上論結，應依刑事訴訟法第三百六十九條第一項前段、第三百六十四條、第二百九
十九條第一項前段、刑法第二十八條、第五十六條、第二百十六條、第二百十條、第
二百十五條、第五十五條、第七十四條第一款、罰金罰鍰提高標準條例第一條前段，
判決如主文。
本案經檢察官沈紹嘉到庭執行職務。
中    華    民    國      九十      年      十        月      三十一    日
                              臺灣高等法院高雄分院刑事第七庭
                                  審判長法官  王光照
                                        法官  黃仁松
                                        法官  黃憲文
右正本證明與原本無異。
如不服本判決，應於判決送達後十日內向本院提出上訴狀，其未述理由者並應於提
出上訴狀後十日內向本院補提理由書（應附繕本)。
                                      書記官  黃玉珠
中    華    民    國      九十      年      十一      月       二       日
附錄：本判決論罪科刑法條：
刑法第二百十六條
行使第二百十條至第二百十五條之文書者，依偽造、變造文書或登載不實事項或使登
載不實事項之規定處斷。
刑法第二百十條
偽造、變造私文書，足以生損害於公眾或他人者，處五年以下有期徒刑。
                                                                        ｋ


司法院資訊處製作；財團法人民間司法改革基金會備份。
